最高法院刑事判決　　　　　　九十六年度台上字第五九五六號
上　訴　人　甲○○
　　　　　　　　　　號1樓（
上列上訴人因強盜殺人案件，經台灣高等法院中華民國九十六年
八月七日為第二審更審判決（九十六年度上重更(一)字第一九號，
起訴案號：台灣台北地方法院檢察署九十四年度偵字第二二四七
三號）後，依職權送審判，視為被告已提起上訴，本院判決如下
：
    主  文
上訴駁回。
    理  由
本件原判決認定(一)上訴人甲○○與陳倫、徐信勵、劉明達（以
上三人均已判決確定）係朋友關係，上訴人原係被害人冬啟昌之
員工，陳倫、徐信勵、劉明達均透過上訴人而認識冬啟昌，並
共同住在冬啟昌所有位於台北縣汐止市○○街六十六號房屋（下
稱東勢街六十六號房屋），冬啟昌則住在同街六十四號房屋。上
訴人因與冬啟昌前曾因金錢糾紛曾多次爭吵，素有恩怨，常談起
欲殺害冬啟昌，並由於上訴人擅自收取租金，未交予冬啟昌，致
冬啟昌甚為憤怒，加以冬啟昌將上訴人等人所居住之六十六號房
屋出售，要上訴人等人搬出，且冬啟昌另有一筆售屋款項收入，
乃覬覦冬啟昌之財物，竟萌生強盜殺人犯意，而與陳倫、徐信
勵、劉明達共同基於意圖為自己不法所有之犯意聯絡，由上訴人
於民國九十四年十月十三日凌晨一至三時之間，在台北市○○○
路附近酒店，以電話指示當時在東勢街六十六號房屋之陳倫、
劉明達，待冬啟昌於當日凌晨三時許回到東勢街六十四號房屋後
，其二人先前往該址將冬啟昌綑綁，劉明達遂持事先準備之電擊
棒一支電擊冬啟昌脖子，陳倫則持一把刀刺入冬啟昌右大腿，
並喝令其交出行動電話，以阻其與外界聯絡，其間冬啟昌一度跳
窗逃跑，惟仍遭陳倫、劉明達合力拖回，並以該屋內之紅色繩
索及上訴人所有之黃色塑膠繩各一條綑綁冬啟昌雙手，將其左手
臂與房間內之木製樓梯固定，再以上訴人所有之黃色塑膠水管將
冬啟昌左腳與該木製樓梯固定後，繼續電催上訴人、徐信勵返回
處理後續事宜。上訴人與徐信勵於同日凌晨三時四十分許，返回
東勢街六十四號房屋後，上訴人將該屋內之廚房紙巾數張揉成一
團交給劉明達，命其塞入冬啟昌嘴部，又命徐信勵以其所有之透
明膠帶一只纏繞封住冬啟昌嘴部，以避免其發出聲音，命陳倫
以其所有黑色頭套一個套住冬啟昌頭部，再以透明膠帶一只纏繞
冬啟昌頭部，上訴人則以徐信勵所有之甩棍一支猛力毆打冬啟昌
，冬啟昌因承受不住而連同木製樓梯倒落地面，上訴人便指示陳
倫、徐信勵、劉明達三人合力將冬啟昌抬回東勢街六十六號房
屋之客廳內，其四人正商議如何處理期間，冬啟昌醒來發出「阿
昌」、「阿昌」之聲音，上訴人遂至浴室將浴缸放滿水，並調大
電視聲音，以掩人耳目，又命陳倫、徐信勵將冬啟昌抬入浴缸
內浸泡冷水，並間上訴人見冬啟昌無力反抗，便指示陳倫、徐
信勵自冬啟昌腰際強行取下冬啟昌所有車牌號碼四五三七－ＥＫ
號自小客車之鑰匙，並搜括冬啟昌身上之皮包及現金新台幣（下
同）七萬四千元，再與徐信勵前往地下室開啟冬啟昌所有之上開
車輛，將車內之投影機及黑色手提包（內有台北市南港區農會金
融卡及復華商業銀行信用卡等物）帶回東勢街六十六號屋內後，
上訴人又命徐信勵逼問冬啟昌金融卡之密碼，冬啟昌不得已只好
告知台北市南港區農會金融卡之密碼，上訴人即命徐信勵持該金
融卡外出提款，徐信勵於同日凌晨五時五十三分許第一次提款未
成功，乃撥打劉明達之手機回報上訴人，上訴人又命其前往設於
台北市○○路一九六號頂好超市前之台北富邦商業銀行提款機提
款，輸入之密碼雖正確，但仍無法提款，徐信勵便返回東勢街六
十六號房屋，上訴人確認密碼正確後，隨即向陳倫、徐信勵、
劉明達宣稱若不殺死冬啟昌，將遭冬啟昌報復，上訴人即指示陳
倫、徐信勵、劉明達「差不多可以把冬啟昌處理了」，徐信勵
雖曾出言勸阻，然上訴人仍執意滅口，以杜絕後患，陳倫、劉
明達、徐信勵只好順從，其四人即基於殺人之犯意聯絡，合力將
冬啟昌自浴缸內拖至客廳，並將冬啟昌壓制跪在地上，由上訴人
取出其所有之紅色塑膠繩一條纏繞住冬啟昌脖子，再與陳倫一
人拉住一邊繩子，以拔河方式相互反向對拉，上訴人與陳倫拉
累了，換由徐信勵與劉明達接手繼續對拉，直至冬啟昌因頸部受
扼窒息死亡始停止。該紅色塑膠繩仍纏繞在冬啟昌脖子上（並未
扣案）。(二)上訴人、陳倫、徐信勵與劉明達見冬啟昌已氣絕身
亡，為湮滅犯罪證據，乃共同基於遺棄冬啟昌屍體之犯意聯絡，
以黃色及紅色塑膠繩將冬啟昌之雙腳及身體全身綑綁，將屍體搬
置於放置雜物之廁所內，由上訴人指示陳倫、劉明達看管屍體
，其則駕駛冬啟昌上開車輛與徐信勵另行駕駛租用之自小客車（
車號不詳），一同於上午八時許前往桃園中正國際機場停車場藏
放，再返回台北縣永和市○○路上侯松銘所經營之租車行，由徐
信勵租用車牌號碼Ｘ六－七七五一號之廂型車乙輛，其二人再一
同購置棄屍用之橘色大小桶、手套、鏟子及黑色噴漆等物後，返
回東勢街六十六號房屋，上訴人指示徐信勵以黑色噴漆將橘色大
水桶噴黑，之後，其四人合力將屍體塞入水桶並以棉被覆蓋綁好
，置放於上開租用之廂型車後方，由上訴人駕駛，徐信勵坐在副
駕駛座，陳倫、劉明達坐在後座，一同前往石碇、坪林方向尋
找棄屍地點，最後覓得台北縣坪林鄉上溪村大粗坑十一號旁產業
道路之竹林，遂將屍體棄置該處，攜回橘色大水桶、棉被等物，
再返回東勢街六十六號房屋清理現場，將殺害冬啟昌所使用之電
擊棒、刀子、甩棍、橘色大水桶、棉被及手套等物丟棄（未扣案
）。(三)上訴人、陳倫、徐信勵與劉明達又共同基於意圖為自己
不法所有之概括犯意聯絡，自九十四年十月十三日下午四時二十
四分起至同年月二十一日上午十時十二分許止，由上訴人、徐信
勵與劉明達單獨或共同前往台北、台中、高雄及高速公路泰安、
關西休息站等處之自動櫃員機，推由徐信勵或劉明達持上開劫得
之金融卡、信用卡，輸入向冬啟昌逼問取得之密碼，使各該自動
櫃員機辨識系統誤認係冬啟昌本人提領或預借現金，以此不正方
法，由自動付款設備詐領財物，其交易銀行、日期、金額、提款
地點、提款人均如附表所示，得手後，其四人將由自動櫃員機詐
得之款項及上開自冬啟昌身上強行取得之現金七萬四千元予以朋
分花用完畢。嗣於九十四年十一月十一日中午十二時許，經路人
黃王玉葉於棄屍現場附近採竹筍時，聞到屍臭異味，經報警處理
，並由檢察官前往現場相驗，始循線查獲等情，係以上揭關於上
訴人如何與被害人冬啟昌發生糾紛爭吵，如何受被害人要求搬出
東勢街六十六號房屋，如何因覬覦被害人財物，而萌生強盜殺人
犯意，因而與已判刑確定之共犯陳倫、徐信勵、劉明達三人（
下稱陳倫等三人），基於犯意聯絡及行為分擔，先為強盜嗣後
殺害被害人之犯行，並於殺害被害人後，以上述方法遺棄被害人
屍體，又如何以被害人之金融卡，信用卡，輸入向被害人逼問取
得之密碼，即以不正方法，由自動付款設備取得被害人存款或預
借現款等事實，業據上訴人及共犯陳倫等三人於檢察官偵查中
或於第一審供承或證述明確，可參互印證。被害人係因頸部受扼
窒息死亡，屍體遭遺棄於台北縣坪林鄉上溪村粗坑十一號產業道
路旁之竹林，於九十四年十一月十一日中午十二時許，經路人黃
王玉葉發現報警處理，經檢察官前往相驗並解剖其屍體，送法務
部法醫研究所鑑定，該研究所就相關檢體從ＤＮＡ型別比對鑑定
，認該屍體與被害人之父親冬德馨、女兒冬筱蓉極可能（機率為
99.9999%以上）存在一親等血緣關係。又被害人頸部確係受扼窒
息死亡，其屍體被發現時，亦確有紙張塞於口內，頭套套住頭臉
，並以膠帶完全纏繞頭臉頸部，足徵被害人確係遭上訴人及共犯
陳倫等人以繩索對拉頸部致死無訛，此亦有相驗屍體證明書、
驗斷書、相驗、解剖筆錄或紀錄等附卷可稽。該屍體確為被害人
之屍體，並經被害人同居女友楊曉嵐於偵查中指證被害人穿著等
特徵證述明確。關於上訴人與共犯陳倫等三人，由徐信勵租用
Ｘ六－七七五一號廂型車，用以遺棄被害人屍體部分，並經證人
即租車行負責人侯松銘於偵查中證述上訴人及共犯陳倫等三人
確有至其車行，由徐信勵具名租用該車無訛；復有棄屍現場照片
四十幀及小客車租賃契約書及車籍作業系統查詢認可資料等附卷
可稽。關於上訴人以不正當方法提領被害人存款部分，並有卷附
南港區農會自動櫃員機跨行提領交易明細表、台北富邦銀行跨行
交易處理狀況查詢表、聯邦銀行北台中分行自動櫃員機序時紙卷
、高雄銀行前金分行提供南港區農會金融卡沒入紙卷、台中商業
銀行西屯分行提款資料查詢紙、盜領明細表所顯示之自動櫃員機
所在位置、領款人照片八幀等可資佐證。上訴人於法院審理中亦
供認有強盜殺人等犯行，雖辯稱：並非預謀強盜殺人，係其與共
犯陳倫等人綁住被害人後，被害人說不會放過伊等，伊等才起
意殺害被害人等語。然上訴人確係預謀強盜殺人而為上揭強盜殺
人等犯行，業有上訴人及共犯陳倫等三人於偵查中或於第一審
之陳述可資參酌認定，其上揭所辯，與事實不符，尚非可採。上
揭關於共犯陳柏倫等三人及證人楊曉嵐、侯松銘等人於偵查中之
證述，雖屬於被告以外之人於審判外之陳述，然因上訴人及其辯
護人未於言詞辯論終結前聲明異議，該等證述符合刑事訴訟法第
一百五十九條之五第二項規定之情形，經審酌該等陳述作成時之
情況，認為適當，故均得採為認定上訴人犯行之證據。綜合上揭
事證，足認上訴人犯行，罪證明確，洵堪認定等情。為其依憑認
定之證據及理由。復以上訴人與共犯陳倫等三人強盜被害人財
物，並於強盜完成之際，於強盜同一處所殺害被害人，強盜及殺
人之時、地緊密銜接，具有密切關連關係，因認上訴人就強盜、
殺人部分，係犯刑法第三百三十二條第一項之強盜而故意殺人罪
。遺棄被害人屍體部分，係犯刑法第二百四十七條第一項之遺棄
屍體罪。以不正方法，由自動付款設備取得他人之物部分，係犯
刑法第三百三十九條之二第一項之罪。起訴書就遺棄屍體部分之
事實，已有及，雖漏未記載該部分起訴法條，仍屬起訴範圍，
應併予審判。上訴人所犯上揭三罪，與共犯陳倫等三人有犯意
聯絡及行為分擔，應論為共同正犯。所犯以不正方法，由自動付
款設備取得他人之物罪，先後多次犯行，時間緊接，顯出於概括
犯意，為連續犯。上訴人行為後，九十四年二月二日修正公布，
九十五年七月一日施行之刑法，雖已將連續犯、牽連犯規定刪除
，然比較新舊法規定，仍以適用舊法連續犯、牽連犯規定為有利
於行為人，依刑法第二條第一項規定，仍應適用舊法即行為時法
規定。上訴人所犯以不正方法，由自動付款設備取得他人之物罪
部分，為連續犯，應依修正前刑法第五十六條連續犯規定以一罪
論。所犯上揭三罪，有方法、結果之牽連關係，為牽連犯，應依
修正前刑法第五十五條牽連犯規定，從一重之強盜殺人罪處斷。
第一審判決對上訴人論罪科刑，雖非無見，然第一審判決認上訴
人於強盜被害人財物過程中，唯恐被害人報復，始萌生殺意一節
，與事實不符，故應予撤銷改判。審酌上訴人與被害人原屬舊識
，竟主導並糾同共犯陳倫等三人對被害人為強盜殺人犯行，為
湮滅罪證，並將被害人屍體棄置於竹林內，任其腐爛，又持被害
人之金融卡、信用卡四處提款或預借現金，惡性重大，犯罪後雖
承認部分犯行，但語多保留，未見悔意，雖與被害人家屬成立民
事和解，仍應依法科處無期徒刑，並依法宣告褫奪公權終身。供
犯罪所用之電擊棒、刀子、甩棍等物及棄屍用之水桶、棉被、鏟
子等物，已滅失，故不予宣告沒收。核原判決認事用法，尚無違
背法令情事。原審法院依職權送審判，視為被告已提起上訴，難
認為上訴有理由。應予駁回。
據上論結，應依刑事訴訟法第三百九十六條第一項，判決如主文
。
中　　華　　民　　國　九十六　年　 十一　 月　　八　　日
                      最高法院刑事第八庭
                          審判長法官  陳　正　庸
                                法官  賴　忠　星
                                法官  林　開　任
                                法官  宋　　　祺
                                法官  吳　昆　仁
      本件正本證明與原本無異
                                      書  記  官
中　　華　　民　　國　九十六　年 　十一 　月 　十六　 日
                                                      V
附錄：論罪法條
刑法第三百三十二條第一項：犯強盜罪而故意殺人者，處死刑或
無期徒刑。
附表：
台北市南港區農會金融卡（帳號：0000000000000000號，下稱南
港區農會金融卡）
復華商業銀行信用卡（卡號：0000000000000000號，下稱復華銀
行信用卡
┌──┬───────┬──────┬──────┬──────┬───┐
│編號│發卡銀行、卡別│日期及時間  │交易銀行地點│金額（新台幣│提款人│
│    │        　  　│            │            │，含手續費）│　　　│
├──┼───────┼──────┼──────┼──────┼───┤
│ １ │南港區農會金融│94.10.13    │台北富邦銀行│20006元     │徐信勵│
│    │卡            │（16:24:03）│（台北市舊莊│            │      │
│    │              │            │路196 號，頂│            │      │
│    │              │            │好超市門口）│            │      │
├──┼───────┼──────┼──────┼──────┼───┤
│ ２ │  同     上   │94.10.13    │ 同     上  │20006元     │同  上│
│    │              │（16:25:02）│            │            │      │
├──┼───────┼──────┼──────┼──────┼───┤
│ ３ │　同     上   │94.10.13    │聯邦銀行文心│20006元     │同  上│
│    │              │（22:49:16）│分行        │            │      │
│    │              │            │（台中市文心│            │      │
│    │              │            │路4段208號前│            │      │
│    │              │            │）          │            │      │
├──┼───────┼──────┼──────┼──────┼───┤
│ ４ │  同     上   │94.10.14    │中華商業銀行│20006元     │同  上│
│    │              │（12:28:17）│台中分行    │            │      │
│    │              │            │（台中市文心│            │      │
│    │              │            │路3段230號前│            │      │
│    │              │            │）          │            │      │
│    │              │            │            │            │      │
├──┼───────┼──────┼──────┼──────┼───┤
│ ５ │ 同　　　上   │94.10.14    │  同    上  │10006元     │同  上│
│    │              │（12:29:05) │            │            │      │
├──┼───────┼──────┼──────┼──────┼───┤
│ ６ │ 同　　　上　 │94.10.14    │  同　　上  │20006元     │同  上│
│    │              │（12:29:51）│  　　　　　│            │      │
├──┼───────┼──────┼──────┼──────┼───┤
│ ７ │ 同　　　上   │94.10.14    │  同    上  │10006元　   │同　上│
│    │              │（12:30:46) │            │            │      │
├──┼───────┼──────┼──────┼──────┼───┤
│ ８ │ 同　　　上   │94.10.15    │新光銀行台中│20006元     │同　上│
│    │              │（11:58:51）│公益簡易型分│            │      │
│    │              │            │行（台中市南│            │      │
│    │              │            │屯區○○路2 │            │      │
│    │              │            │段5號前）   │            │      │
├──┼───────┼──────┼──────┼──────┼───┤
│ ９ │ 同　　　上   │94.10.15    │　同　　上  │20006元     │同  上│
│    │              │（11:59:52）│            │            │      │
├──┼───────┼──────┼──────┼──────┼───┤
│ １０ │ 同      上   │94.10.15    │  同    上  │20006元     │同  上│
│    │              │（12:00:38) │            │            │      │
├──┼───────┼──────┼──────┼──────┼───┤
│  │ 同      上   │94.10.16    │台北富邦銀行│20006元     │劉明達│
│    │              │（23:28:31）│（台中縣后里│            │      │
│    │              │            │鄉月眉村安眉│            │      │
│    │              │            │路113 號泰安│            │      │
│    │              │            │休息站－南下│            │      │
│    │              │            │）          │            │      │
├──┼───────┼──────┼──────┼──────┼───┤
│  │ 同      上   │94.10.16    │  同　　上  │20006元     │同  上│
│    │              │（23:29:36）│            │            │      │
├──┼───────┼──────┼──────┼──────┼───┤
│  │ 同      上   │94.10.16    │  同　　上  │20006元     │同  上│
│    │              │（23:31:01）│            │            │      │
├──┼───────┼──────┼──────┼──────┼───┤
│  │ 同      上   │94.10.17    │新光銀行    │20006元     │徐信勵│
│    │              │（03:40:56）│（關西休息站│            │      │
│    │              │            │）          │            │      │
├──┼───────┼──────┼──────┼──────┼───┤
│  │ 同　　　上   │94.10.17    │　同　　上  │20006元     │同  上│
│    │              │（03:42:01）│            │            │      │
├──┼───────┼──────┼──────┼──────┼───┤
│  │ 同      上   │94.10.17    │  同　　上  │20006元     │同  上│
│    │              │（03:43:09）│            │            │      │
├──┼───────┼──────┼──────┼──────┼───┤
│  │ 同      上   │94.10.18    │聯邦銀行北台│20006元     │同  上│
│    │              │（06:09:00）│中分行      │            │      │
│    │              │            │（台中市文心│            │      │
│    │              │            │路3 段13號前│            │      │
│    │              │            │）          │            │      │
├──┼───────┼──────┼──────┼──────┼───┤
│  │ 同      上   │94.10.18    │  同    上  │20006元     │同  上│
│    │              │（06:10:00）│            │            │      │
├──┼───────┼──────┼──────┼──────┼───┤
│  │ 同      上   │94.10.18    │  同　　上  │20006元　   │同　上│
│    │              │（06:11:04）│            │            │      │
├──┼───────┼──────┼──────┼──────┼───┤
│  │復華銀行信用卡│94.10.20    │台中商銀西屯│20000元     │劉明達│
│    │              │（18:26:00）│分行        │（共交易9 次│      │
│    │              │            │（台中市西屯│，1 次成功，│      │
│    │              │            │區○○路○ 段│  8 次失敗）│      │
│    │              │            │36號前）    │            │      │
├──┼───────┼──────┼──────┼──────┼───┤
│  │ 同　　　上   │94.10.21    │  同　　上  │10000元     │劉明達│
│    │              │（10:12:00）│            │（共交易7 次│      │
│    │              │            │            │，1 次成功，│      │
│    │              │            │            │6次失敗）   │      │
├──┼───────┼──────┼──────┼──────┼───┤
│  │南港區農會金融│94.10.21    │高雄銀行前金│卡片遭吃卡沒│徐信勵│
│    │卡            │            │分行（高雄市│入          │      │
│    │              │            │前金區六合2 │            │      │
│    │              │            │路145號）   │            │      │
└──┴───────┴──────┴──────┴──────┴───┘
